臺灣高等法院高雄分院刑事判決　　　　 94年度上訴字第252號
　　上　訴　人　臺灣高雄地方法院檢察署檢察官
　　被　　　告　甲○○
上列上訴人因偽造文書等案件，不服臺灣高雄地方法院93年度訴
字第282 號中華民國93年12月14日第一審判決（起訴案號：臺灣
高雄地方法院檢察署92年度偵字第23412 號），提起上訴，本院
判決如下：
      主  文
上訴駁回。
      理  由
一、公訴意旨以：被告甲○○與乙○○、丙○○為多年的好友關
    係。被告於民國75年起任職於國泰人壽保險股份有限公司（
    下稱國泰人壽公司），擔任保險業務員，向乙○○、丙○○
    招攬人壽保險，除由其2 人參加保險外，丙○○並代其夫丁○○投保，惟因乙○○及丙○○等之配偶均對保險業之印象
    不佳，其2 人遂將保單均交由被告代為保管，並由被告收取
    保費。詎被告竟基於意圖為自己不法所有之概括犯意，未經
    保單要保人乙○○、丙○○、丁○○之同意，於附表所示之
    借款時間，持代乙○○、丙○○、丁○○保管之保單及所偽
    刻之印章，至國泰人壽公司辦理保單借款，並在保單借款借
    據之立據人要保人及印章聲明書聲明人欄內偽造乙○○、丙○○、丁○○之署名及印文，使國泰人壽公司陷於錯誤，先
    後向該公司共詐得新臺幣（下同）565,000 元，足以生損害
    於乙○○、丙○○、丁○○。嗣因被告於85年離職，國泰人
    壽公司另行派員向乙○○、丙○○收取保費時，發覺有異，
    始知上情。因認被告涉犯刑法第339 條第1 項詐欺取財罪嫌
    、第216 條、第210 條之行使偽造私文書罪嫌。
二、公訴人認被告涉犯刑法第339 條第1 項詐欺取財罪嫌、第21
    6 條、第210 條之行使偽造私文書罪嫌，係以告訴人乙○○
    、丙○○、丁○○之指訴，且被告亦自白簽署乙○○、丙○○、丁○○之姓名及以保單借款之情，並有卷附國泰人壽公
    司人壽保險單5 紙及保單借款借據影本5 紙，資為論據。惟
    訊據被告否認有詐欺取財及行使偽造私文書之犯行，辯稱其
    因經濟困難而向告訴人乙○○、丙○○借款，經由告訴人乙○○、丙○○同意及交付乙○○、丙○○、丁○○之保險單
    、印章辦理質押借款，並同意由其簽署告訴人乙○○、丙○○及丁○○之姓名，再將質押借得金錢出借，其則負責繳交
    貸款利息，尚無冒名以乙○○、丙○○、丁○○之保險單質
    押借款等語。
三、經查：
    (一)乙○○、丙○○、丁○○分別於附表所示投保日期向國泰
      人壽保險股份有限公司（下稱國泰保險公司）投保，嗣各
      於附表所示借款日期，被告持乙○○、丙○○、丁○○之
      保險單向國泰保險公司質押貸款（借款金額詳如附表所示
      ），被告並在乙○○、丙○○、丁○○之保險單質押貸款
      借據上簽署乙○○、丙○○、丁○○之姓名，並蓋用乙○○、丙○○、丁○○之印章後，持向國泰人壽公司分別質
      押借得如附表所示之款項等事實，有國泰保險公司要保書
      、保單借款借據、人壽保險單附卷可憑（見偵查A 卷第29
      ～33、49～53、63、67～70頁、偵查B 卷第8 ～12頁），
      此部分事實亦為被告所不爭執，自堪以認定。
    (二)證人乙○○、丙○○於警詢、偵查及原審固均證稱係被告
      利用代為保管保險單之機會擅自持以向國泰保險公司質押
      貸款，其等均不知情等語（見偵查A 卷第59頁、偵查B 卷
      第4 頁反面、第6 頁反面、第34頁反面、第35頁、原審卷
      第24、182 、183 頁），證人丁○○在偵查中亦證稱不清
      楚保險單質押貸款之事等語（見偵查A 卷第59頁反面），
      又證人乙○○、丙○○、丁○○於警詢、偵查及原審中固
      未經具結而陳述，但已經被告於本院審理中同意作為證據
      （見本院94年6 月1 日言詞辯論筆錄），故證人乙○○、
      丙○○、丁○○之上開陳述得為證據。然被害人之陳述，
      固得據為認定犯罪事實之證據資料，因被害人與被告係居
      於相反之立場，其所述被害情形，難免有虛偽陳述之危險
      ，故被害人之陳述，須其指訴之內容無瑕疵，且與事實相
      符，始得採為認定被告犯罪之證據。觀諸證人乙○○、丙○○於偵查中證稱係將保險單交由被告代為保管等語（見
      偵查A 卷第59頁、偵查B 卷第34頁反面～第35頁），嗣於
      原審則證稱係將保險單、印章交由被告代為保管等語（見
      原審卷第24、182 、183 頁）。是證人乙○○、丙○○之
      證述前後尚非完全一致，尚難據以採認被告有被害人指訴
      之犯行。況一般情形，單憑一個證據，殊難形成正確之心
      證，通常係以數個證據而形成其心證，故仍應調查其他證
      據證明被告有詐欺取財、行使偽造私文書之犯行。
    (三)又證人即前任國泰保險公司收費區主任蔡獻隆於原審結證
      稱保險單質押借款可透過公司營業員攜帶要保人之保險單
      及印章辦理，並會在保險單上批註等語（見原審卷第162
      、163 頁），參以如附表編號1 、2 、5 ～10所示保險單
      批註欄上均明顯記載有質押借款事項，如附表編號3 、4
      所示保險單批註事項欄上亦記載「本件截至84年7 月19日
      貸款總額為74,000元正，茲經雙方同意准自85年11月9 日
      起契約轉換，特此批註」，此亦有保險單附卷可稽（見偵
      查B 卷第8 ～12頁）。另證人即告訴人乙○○、丙○○於
      警詢、偵查及原審均證稱被告約於88、89年間交還保險單
      等語（見偵查B 卷第34頁反面）。則衡諸常情，證人即告
      訴人乙○○、丙○○於88、89年間被告交還保險單之際，
      即可知悉保險單質押借款之事，證人即告訴人乙○○、丙○○陳述其等直至91年間蔡獻隆收費時始知悉保險單有質
      押借款一節（見偵查A 卷第59頁、偵查B 卷第35頁），顯
      難以置信。
    (四)再證人蔡獻隆於原審結證稱其於91年間第1 次向乙○○收
      款時，有明白告知收取之保費及貸款利息金額，乙○○即
      表示貸款利息應向被告收取，並未反應被告為何以保險單
      質押借款，丙○○則未特別表示等語（見原審卷第167 、
      168 頁）。足佐被告所辯係事前徵得乙○○、丙○○之同
      意以保險單質押借款等語，尚非子虛，否則，告訴人乙○○、丙○○豈有不當場質疑及提出反應之理？
    (五)至如附表所示編號3 ～8 之保險單要保書上與保單借款借
      據上乙○○、丙○○印文，經互核不相同，固有該保險單
      要保書與保單借款借據可佐（見偵查A 卷第31～33、49～
      52、68～70頁），另如附表編號1 、2 、9 、10所示保險
      單要保書上與保單借款借據上乙○○、丁○○印文，則因
      印色不勻，致其紋線細部特徵不明，難行精密之比對分析
      以確認異同，此固有該保險單要保書、保單借款借據、法
      務部調查局93年5 月10日調科貳字第09300175820 號鑑定
      通知書附卷可稽（見偵查A 卷第29～30、53、67頁、原審
      卷第104 ～106 頁）。然證人蔡獻隆於原審結證稱辦理保
      險單質押借款之印章與保險單上之印單不必須相同等語（
      見原審卷第169 頁），故不得以保險單要保書上與保單借
      款借據上印文無法確認相同，即認被告未經乙○○、丙○○之同意擅以保險單質押借款。況苟依證人即告訴人乙○○、丙○○於所證稱其投保後將印章交由被告代為保管等
      語（見原審卷第24頁），被告儘可在保單借款借據上直接
      蓋用代為保管之印章，當無大費週章偽刻告訴人乙○○、
      丙○○及丁○○之印章蓋用之必要。是被告辯稱係告訴人
      乙○○、丙○○交付印章等語，即屬可採。
    (六)綜上所述，告訴人乙○○、丙○○既交付印章同意辦理保
      險單質押借款，被告所辯有經告訴人乙○○、丙○○授權
      在保單借款借據簽名，亦非不可信。
    此外，復查無其他積極證據足認被告有詐欺取財、行使偽造
    私文書之犯行，被告犯罪應屬不能證明。
四、原審以不能證明被告犯罪，而諭知無罪之判決，核無不合。
    檢察官上訴意旨，仍執前詞，指摘原判決不當，為無理由，
    應予駁回。
據上論結，應依刑事訴訟法第368 條，判決如主文。
本案經檢察官王登榮到庭執行職務。
中　　華　　民　　國　　94　　年　　6 　　月　　15　　日
                  刑事第九庭  審判長法　　官  張明松
                                    法　　官  任森銓
                                    法　　官  郭玫利
 以上正本證明與原本無異。
如不服本判決應於收受本判決後10日內向本院提出上訴書狀，其
未敘述上訴理由者，並得於提起上訴後10日內向本院補提理由書
狀（均須按他造當事人之人數附繕本）「切勿逕送上級法院」。
中　　華　　民　　國　　94　　年　　6 　　月　　15　　日
　　　　　　　　　　　　　　　　　　　書記官  翁心欣
附表：
　┌──┬─────┬─────┬──────┬─────┬─────┐
　│編號│要保人姓名│ 保單號碼 │投保日期　　│借款日期　│借款金額　│
　├──┼─────┼─────┼──────┼─────┼─────┤
　│ 1  │乙○○　　│0000000000│75年7 月7 日│83年6月7日│88,000元  │
　├──┼─────┼─────┼──────┼─────┼─────┤
　│ 2  │乙○○　　│0000000000│75年7月7日  │84年7 月19│18,000元  │
  │    │          │          │            │日        │          │
　├──┼─────┼─────┼──────┼─────┼─────┤
　│ 3  │乙○○　　│0000000000│78年5月10日 │83年6月7日│57,000元  │
　├──┼─────┼─────┼──────┼─────┼─────┤
　│ 4  │乙○○　　│0000000000│78年5月10日 │84年7 月19│17,000元  │
  │    │          │          │            │日        │          │
　├──┼─────┼─────┼──────┼─────┼─────┤
　│ 5  │丙○○　　│0000000000│75年7月25日 │83年6 月15│99,000元  │
  │    │          │          │            │日        │          │
　├──┼─────┼─────┼──────┼─────┼─────┤
　│ 6  │丙○○　　│0000000000│75年7月25日 │83年6 月16│26,000元  │
  │    │          │          │            │日        │          │
　├──┼─────┼─────┼──────┼─────┼─────┤
　│ 7  │丙○○　　│0000000000│75年9月1日  │83年6 月15│99,000元  │
  │    │          │          │            │日        │          │
　├──┼─────┼─────┼──────┼─────┼─────┤
　│ 8  │丙○○　　│0000000000│75年9月1日  │83年6 月16│28,000元  │
  │    │          │          │            │日        │          │
　├──┼─────┼─────┼──────┼─────┼─────┤
　│ 9  │丁○○　　│0000000000│75年7月7日  │83年6 月15│99,000元  │
  │    │          │          │            │日        │          │
　├──┼─────┼─────┼──────┼─────┼─────┤
　│ 10 │丁○○　　│0000000000│75年7月7日  │83年6 月16│34,000元  │
  │    │          │          │            │日        │          │
　└──┴─────┴─────┴──────┴─────┴─────┘
